臺灣高等法院臺中分院刑事判決　　　　96年度上訴字第1639號
上　訴　人　臺灣彰化地方法院檢察署檢察官
被　　　告　乙○○
上列上訴人因被告毒品危害防制條例案件，不服臺灣彰化地方法
院96年度訴字第678號中華民國96年4月30日第一審判決（起訴案
號：臺灣彰化地方法院檢察署96年度毒偵字第674、954號，併辦
：96年度毒偵字第2257號），提起上訴，本院判決如下：
    主  文
原判決撤銷。
乙○○施用第一級毒品，處有期徒刑陸月，減為有期徒刑月，
扣案之第一級毒品海洛因包（合計淨重零點陸陸公克，空包裝
總重零點捌伍公克）均沒收銷燬之，扣案之注射針筒貳支均沒收
之；又施用第二級毒品，處有期徒刑肆月，減為有期徒刑貳月，
扣案之橡膠軟管壹條、削尖吸管壹支均沒收之；又施用第一級毒
品，處有期徒刑柒月，減為有期徒刑月又拾伍日，扣案之第一
級毒品海洛因壹包（淨重零點零玖公克，空包裝重零點壹陸公克
）沒收銷燬之；又施用第二級毒品，處有期徒刑伍月，減為有期
徒刑貳月又拾伍日，扣案之第二級毒品甲基安非他命貳包（警秤
毛重約伍點肆公克）均沒收銷燬之。應執行有期徒刑拾月，扣案
之第一級毒品海洛因肆包（其中包合計淨重零點陸陸公克，空
包裝總重零點捌伍公克，另壹包淨重零點零玖公克，空包裝重零
點壹陸公克）、第二級毒品甲基安非他命貳包（警秤毛重約伍點
肆公克）均沒收銷燬之；扣案之注射針筒貳支、橡膠軟管壹條、
削尖吸管壹支均沒收之。
    事  實
一、乙○○前於民國90年7月間因施用毒品案件，經臺灣彰化地
    方法院裁定送勒戒處所觀察、勒戒後，認有繼續施用毒品之
    傾向，再裁定令入戒治處所施以強制戒治，於92年2月27 日
    執行完畢釋放，並經臺灣彰化地方法院檢察署檢察官以92年
    度戒毒偵字第238號為不起訴處分確定。又因施用第一級毒
    品案件，經同院於93年7月5日以93年度訴字第552號判處有
    期徒刑7月確定，再因連續施用第二級毒品案件，經同院於
    93年11月30日以93年度易字第535號判決有期徒刑5月確定，
    上開2罪嗣經定應執行刑有期徒刑10月確定；復因連續施用
    第一級毒品案件，經本院於94年2月14日以93年度上訴字第
    1929號判處有期徒刑1年確定，另因連續施用第二級毒品案
    件，經臺灣臺中地方法院於95年1月2日以94年度中簡字第
    2914號判決有期徒刑6月確定，上開2罪嗣經定應執行刑有期
    徒刑1年5月確定。上開罪刑嗣經入監接續執行，而於95年5
    月23日縮短刑期假釋出監付保護管束，惟因案遭撤銷假釋，
    應執行殘刑有期徒刑4月15日（尚未執行，不構成累犯）。
二、詎乙○○仍不知悔改，於前開強制戒治執行完畢釋放後5年
    內，復有下列施用毒品行為：
(一)、分別基於施用第一級毒品海洛因之犯意，於96年2月2日晚上
    10時許，在其彰化縣社頭鄉○○村○○路69號住所，以將海
    洛因摻水置入針筒內注射之方式，施用第一級毒品海洛因1
    次，嗣於96年2月3日上午11時許，在林銘楓位於彰化縣鹿港
    鎮溝墘里溝墘巷271號之住宅，為警持搜索票搜索查獲，並
    扣得乙○○持有第一級毒品海洛因3小包（合計淨重0.66 公
    克，空包裝總重0.85公克）、注射針筒2支。再於同年2月13
    日晚上6時許，在其上址住所，以將海洛因摻水置入針筒內
    注射之方式，施用第一級毒品海洛因1次，復於96年2月13日
    晚上11時40分許，在彰化縣溪湖鎮○○路○段262號前，為警
    盤查查獲，並扣得第一級毒品海洛因1包（淨重0.09公克，
    空包裝重0.16公克）。
(二)、另基於施用第二級毒品甲基安非他命之犯意，於96年2月3日
    中午12時50分許往前回溯96小時內之某時，在不詳處所，以
    將甲基安非他命置於玻璃球內燒烤之方式，施用第二級毒品
    甲基安非他命1次，嗣於96年2月3日上午11時許，在林銘楓
    位於彰化縣鹿港鎮溝墘里溝墘巷271號之住宅，為警持搜索
    票搜索查獲，並扣得橡膠軟管1條、削尖吸管1支。再於96年
    2月13日晚上6時餘許，在其上址住所，以將甲基安非他命置
    於玻璃球內燒烤之方式，施用第二級毒品甲基安非他命1 次
    ，復於96年2月13日晚上11時40分許，在彰化縣溪湖鎮○○
    路○段262號前處為警查獲，並扣得第二級毒品甲基安非他命
    2包（警秤毛重約5.4公克）。
三、案經彰化縣警察局和美分局及溪湖分局分別報請臺灣彰化地
    方法院檢察署檢察官偵查起訴，暨彰化縣警察局溪湖分局報
    請同署檢察官移送併辦。
    理  由
壹、有罪部分
一、上揭事實，業據上訴人即被告乙○○迭於原審準備程序與審
    理時坦承不諱，且其於96年2月3日、96年2月13日為警查獲
    時所採取之尿液，經送鑑驗結果，確呈甲基安非他命及嗎啡
    陽性反應，此有委託檢驗尿液代號與真實姓名對照認證單2
    紙、詮昕科技股份有限公司96年2月16日第00000000號、96
    年3月1日第00000000號濫用藥物尿液檢驗報告各1紙附卷足
    證（見彰化縣警察局溪湖分局溪警分偵字第0960002592 號
    刑案偵查卷第17頁，臺灣彰化地方法院檢察署96年度毒偵字
    第674號卷第17、42頁，96年度毒偵字第954號卷第14頁）。
    此外，復有白粉3包、1包，白色結晶粉末2包以及注射針筒2
    支、橡膠軟管1條、削尖吸管1支扣案可證。而白粉4包經送
    請法務部調查局檢驗結果，含有第一級毒品海洛因成分，（
    其中3包合計淨重0.66公克，空包裝總重0.85公克；另1包淨
    重0.09公克，空包裝重0.16公克），有法務部調查局96年3
    月23日調科壹字第09623025520號、00000000000號鑑定書在
    卷可憑（見臺灣彰化地方法院檢察署96年度毒偵字第674號
    卷第43頁，96年度毒偵字第954號卷第15頁）；另白色結晶
    粉末2包經警以聯勤204廠製造之煙毒品檢驗A包試劑初步檢
    驗結果，呈甲基安非他命陽性反應（警秤毛重約5.4公克）
    ，有彰化縣警察局溪湖分局查獲涉嫌毒品危害防制條例毒品
    初步檢驗報告單1紙在卷可查（見彰化縣警察局溪湖分局溪
    警分偵字第0960002592號刑案偵查卷第15頁），益徵被告之
    自白與事實相符。
二、被告前於90年7月間因施用毒品案件，經臺灣彰化地方法院
    裁定送勒戒處所觀察、勒戒後，認有繼續施用毒品之傾向，
    再裁定令入戒治處所施以強制戒治，於92年2月27日執行完
    畢釋放，並經臺灣彰化地方法院檢察署檢察官以92年度戒毒
    偵字第238號為不起訴處分確定，有臺灣高等法院被告前案
    紀錄表1份在卷可按。被告未能戒除毒癮，其於強制戒治執
    行完畢後5年內，再犯本案施用第一級、第二級毒品之罪，
    其事證明確，應予依法論科。
三、核被告乙○○所為，係犯毒品危害防制條例第10條第1項之
    施用第一級毒品罪，及同條第2項之施用第二級毒品罪。被
    告為施用毒品而持有第一、二級毒品，其持有之低度行為均
    應為施用之高度行為所吸收，均不另論罪。被告所犯上開4
    罪間（2次施用第一級毒品，2次施用第二級毒品），犯意各
    別，行為殊異，應予分論併罰。公訴意旨雖認被告分別2 次
    施用第一級毒品海洛因、第二級毒品甲基安非他命之犯行，
    在法律評價上應各屬於包括一罪的集合犯，係分屬實質上一
    罪，然查無其他積極之證據足認被告已具施用第一級、第二
    級毒品成癮之情，是該部分容有誤會，附此敘明。
四、原審認被告罪證明確，予以論罪科刑，固非無見。然《中華
    民國九十六年罪犯減刑條例》業經立法院96年6月15日三讀
    通過，定於96年7月16日施行，且被告犯罪時間在中華民國
    96年4月26日以前，所犯為毒品危害防制條例第10條第1項、
    第2項之罪，合於減刑條件，原審未及審酌同條例規定減其
    宣告刑，尚有未恰。檢察官上訴意旨，以原審未及審酌被告
    於96年3月6日施用第一級毒品海洛因1次，及於96年3月8日
    或其前4日內施用第二級毒品1次之行為（併案部分），固非
    可取（詳如後述），惟原審判決既有上開可議之處，即屬無
    可維持，應由本院撤銷改判。爰審酌被告前因施用毒品犯行
    曾經強制戒治，竟又再施用毒品不輟，顯然其意志力薄弱，
    迄未戒除毒癮，無視於毒品對於自身健康之戕害及國家對於
    杜絕毒品犯罪之禁令，惡性非輕，惟兼衡被告施用第一、二
    級毒品之手段、次數，且其犯行性質上乃屬對自我身心健康
    之自戕行為，尚未嚴重破壞社會秩序、侵害他人權益，及犯
    後坦承犯行等一切情狀，分別量處如主文第2項所示之刑，
    並依《中華民國九十六年罪犯減刑條例》第2條第1項第3款
    規定，減其刑期二分之一，及定應執行刑，以資懲儆。扣案
    之白色粉末4包（其中3包合計淨重0.66公克，空包裝總重
    0.85公克；另1包淨重0.09公克，空包裝重0.16公克），係
    第一級毒品海洛因，扣案之白色晶體2包（警秤毛重約5.4公
    克），係第二級毒品甲基安非他命，且其包裝袋部分與毒品
    無法析離，均應視為毒品，應依同條例第18條第1項前段規
    定沒收銷燬之。至扣案之注射針筒2支，係被告所有，供施
    用第一級毒品海洛因用之物；扣案之橡膠軟管1條、削尖吸
    管1支，係被告所有，供施用第二級毒品甲基安非他命用之
    物，業據被告供承在卷（見原審卷卷第35頁），爰均依刑法
    第38條第1項第2款宣告沒收。
貳、併案退回部分
一、另臺灣彰化地方法院檢察署以96年度毒偵字第2257號移送本
    院併案意旨略以：被告基於施用第一級毒品海洛因之犯意，
    另於96年3月6日凌晨零時許，在其位於上址住所房間內，以
    針筒注射方式，施用第一級毒品海洛因1次。另基於施用第
    二級毒品甲基安非他命之犯意，於96年3月8日或其前4日內
    之某時點，在不詳處所，施用第二級毒品甲基安非他命1次
    。嗣因涉嫌施用毒品，而於96年3月8日13時30分許到案接受
    調查，經警採集其尿液送驗，結果呈嗎啡、甲基安非他命及
    安非他命陽性反應，因認被告另涉犯毒品危害防制條例第10
    條第1項、第2項之施用第一級、第二級罪嫌。而被告前因施
    用第一級、第二級毒品罪嫌，業經本院以96年度上訴字第
    1639號審理中，本件同一被告所涉違反毒品危害防制條例罪
    嫌，與該案件具有集合犯之關係，屬於實質上一罪，為法律
    上之同一案件，依審判不可分之法理，應併上開案件審判等
    語。
二、惟查：
(一)、施用毒品致成癮者，固所多見，但施用後而有意戒斷者，亦
    不在少數，因此，尚不得以施用毒品可能成癮，即推斷施用
    者必定持續不斷地施用毒品。本件併案部分，被告於96年3
    月8日13時30分許到案接受調查，經採尿送驗結果，呈嗎啡
    、甲基安非他命陽性反應，固有尿液檢驗報告可證。然上開
    尿液檢驗報告，僅能證明被告於96年3月8日13時30分為警查
    獲前4日內，有施用第一級毒品海洛因、第二級毒品甲基安
    非他命之事實（被告自白於96年3月6日凌晨零時許，施用第
    一級毒品海洛因1次），尚難憑以證明被告於此段時間以外
    之其他時間內，有持續不斷地施用第一級毒品海洛因、第二
    級毒品甲基安非他命。
(二)、刑法第56條連續犯之規定業於94年1月7日修正公布刪除，並
    於95年7月1日施行，而依新法對於上開反覆實施犯罪模式之
    對應處置，除合於「接續犯」或「包括一罪」之情形外，則
    僅能依數罪併罰之規定個別處斷。又連續數行為而犯同一之
    罪名，部分之數行為，發生在新法施行前者，新法施行後，
    該部分適用最有利於行為人之法律，若其中部分之一行為或
    數行為，發生在新法施行後者，該部分不能論以連續犯（最
    高法院95年第8次刑事庭會議決議意旨參照）。而依最高法
    院86年台上字第3295號判例意旨，數行為於同時同地或密切
    接近之時地實施，侵害同一之法益，各行為之獨立性極為薄
    弱，依一般社會健全觀念，在時間差距上，難以強行分開，
    在刑法評價上，以視為數個舉動之接續施行，合為包括之一
    行為予以評價，較為合理，方屬接續犯之範疇，足見「接續
    犯」之成立，係以時、空密接性為前提要件，即透過對於同
    一法益之同種類侵害行為繼續不間斷之實行，業已稀釋個別
    行為之獨立性，致使刑法評價時將之視為單一、整體之犯罪
    行為，以符合社會一般人對於行為概念之認知，並與行為人
    之犯罪目的相互結合；至於學理上「包括一罪」概念中，與
    施用毒品之犯罪型態較有關聯者，應屬「集合犯」之態樣，
    此即依一般社會通念，特定犯罪行為具有反覆實施之特性，
    立法者於制定刑罰法律之初，亦已認知該種行為類型之反覆
    性，而有意藉由法條中客觀構成要件之行為要素，含括上開
    具有反覆實施特性之數個犯罪行為，仍僅接受一次刑法之評
    價為已足。然施用毒品犯罪，或為零星偶一之施用，或長期
    不間斷的反覆施用，均有其可能性，是自難認立法者於制定
    刑罰法律之初，已認知施用毒品行為必屬具反覆性之犯罪，
    且有意藉由法條中客觀構成要件之行為要素，含括上開具有
    反覆實施特性之數個犯罪行為。況實務上最高法院歷來僅將
    專以觸犯該等法條之罪，為其日常生活之職業者之常業犯，
    認為其性質上屬多數行為之集合犯，在法律上將之擬制為一
    罪（即學理上稱之實質上一罪）（參照最高法院92年度台上
    字第5115號、92年度台上字第4959號、93年度台上字第3609
    號、94年度台上字第4567號等裁判意旨），而本次刑法修正
    既依據「刑罰公平原則」之考量，刪除有關連續犯之規定，
    並將含有連續犯性質之常業犯一併全數刪除（參見刑法修正
    草案總說明），則再以集合犯之概念評價多數施用毒品之行
    為，即有不當。因此，多次施用毒品犯罪之行為，當無論以
    「集合犯」之餘地，此時則應回歸一般刑法上行為單、複數
    之認定，而予論罪科刑，較稱妥適。是縱使驗尿結果可得證
    明被告於96年3月8日13時30分前4日內有施用第一級、第二
    級毒品犯行，檢察官認與被告於96年2月13日被查獲前之施
    用毒品行為（即有罪部分），有集合犯之實質上一罪關係，
    自有誤會。
(三)、綜上所述，檢察官移送併辦之事實與被告經論罪科刑之犯行
    ，非屬集合犯之實質上一罪，自無裁判上一罪之關係，無從
    併案審理，是檢察官認此部分與本案有集合犯之實質上一罪
    關係而聲請併辦，自有誤會，應檢還檢察官依法處理。
、被告受合法傳喚，無正當理由不到庭，爰不待其陳述，逕行
    判決如前。
據上論結，應依刑事訴訟法第371條、第369條第1項前段、第364
條、第299條第1項前段，毒品危害防制條例第10條第1項、第2項
、第18條第1項前段，刑法第11條前段、第51條第5款、第38條第
1項第2款，中華民國九十六年罪犯減刑條例第2條第1項第3款、
第7條第1項、第2項，判決如主文。
本案經檢察官甲○○到庭執行職務。
中　　華　　民　　國　　96　　年　　7 　　月　　26　　日
            刑事第八庭  審判長法　官　羅　得　村
                              法　官　張　靜　琪
                              法　官　陳　宏　卿
上列正本證明與原本無異。
施用第一級毒品及定應執行刑部分，得上訴。
其餘部分，不得上訴。
如不服本判決應於收受送達後十日內向本院提出上訴書狀，其未
敘述上訴之理由者並得於提起上訴後十日內向本院補提理由書（
均須按他造當事人之人數附繕本）。
                              書記官　柯　孟　伶
中　　華　　民　　國　　96　　年　　7 　　月　　26　　日
【附錄論罪科刑法條】
毒品危害防制條例第10條
施用第一級毒品者，處6月以上5年以下有期徒刑。
施用第二級毒品者，處3年以下有期徒刑。
